臺灣臺南地方法院民事裁定　　　　　 100年度消債聲字第56號
債　務　人　張幼玲
上列當事人間聲請消費者債務清理條例免責事件，本院裁定如下
：
    主  文
債務人張幼玲不免責。
    理  由
一、按債務人有下列各款情形之一者，法院應為不免責之裁定，
    但債務人證明經普通債權人全體同意者，不在此限：一、於
    七年內曾依破產法或本條例規定受免責；二、隱匿、毀損應
    屬清算財團之財產，或為其他不利於債權人之處分；三、捏
    造債務或承認不真實之債務；四、因浪費、賭博或其他投機
    行為，致財產顯然減少或負擔過重之債務，而生開始清算之
    原因；五、於清算聲請前一年內，已有清算之原因，而隱瞞
    其事實，使他人與之為交易致生損害；六、明知已有清算原
    因之事實，非基於本人之義務，而以特別利於債權人中之一
    人或數人為目的，提供擔保或消滅債務；七、隱匿、毀棄、
    偽造或變造帳簿或其他會計文件之全部或一部，致其財產之
    狀況不真確；八、故意於財產及收入狀況說明書為不實之記
    載，或有其他故意違反本條例所定義務之行為，消費者債務
    清理條例第134 條定有明文。又按消費者債務清理制度並非
    在使債務人恣意消費所造成之債務，轉嫁予債權人負擔，債
    務人免責之制度，應在鼓勵勤勞誠實之債務人，而非縱容債
    務人奢侈浪費，倘債務人於聲請清算前之相當期間內，利用
    信用金融之機會，恣意為非屬通常生活所需之鉅額消費或作
    奢侈性、浪費性之消費，而不在意日後履行返還之能力，反
    而算計消費者債務清理條例中之免責制度，濫用清算程序以
    規避其應負擔之償還責任，自與消費者債務清理條例之立法
    本旨有違。
二、本件債務人前聲請消費者債務清理更生程序，雖經本院97年
    度消債更字第848 號裁定開始更生程序在案，惟債務人所提
    「每1個月為1期、每期清償新臺幣（下同）7,000元、為期8
    年共計96期」之更生方案，未能依消債條例第59條、第60條
    規定獲得債權人會議之可決，亦不符本院裁定認可之要件，
    是本院以99年度消債清字第65號裁定開始清算。清算程序中
    ，債務人名下原有坐落臺南市○○區○○段289-35地號土地
    及其上同段1798建號房屋，經本院民事執行處99年度司執速
    字第50434 號拍定，然抵押權人台新銀行受分配後，並無剩
    餘可供作為清算財團分配予其他無擔保債權人；又債務人配
    偶支岳之負債大於資產，顯無行使夫妻剩餘財產差額分配請
    求權之實益，故本院民事執行處以99年度司執消債清字第50
    號裁定本件清算程序終結等情，業據本院調閱上開卷宗核閱
    無訛。
三、經查：
  (一)本院函請各債權人就本件債務人免責乙案表示意見，除債權
    人渣打國際商業銀行未表示意見外，經各債權人陳述意見如
    下，並有各該債權人所提函文、陳報狀及消費款明細資料等
    在卷足佐：
    1.安泰商業銀行：債務人於民國93年9 月間使用本行信用卡
      代償「中國信託商業銀行」負債，且其中有多筆於銀樓之
      消費，債權人認為相對人顯未衡量本身收入而恣意借款，
      亦已符合消債調例第134條第4款「因浪費、賭博或其他投
      機行為致財產顯然減少或負擔過重之情務」之不免責規定
      ，故懇請鈞院請裁定不免責。
    2.永豐商業銀行：依債務人消費明細所示，債務人之消費除
      HANG TEN、全家福鞋業、金德興銀樓（大額且多筆、疑似
      刷卡換現金）外，皆為預借現金（分期北商銀鈔好貸），
      其非屬日常所需之消費，可見債務人應有奢侈浪費、投機
      致財產顯然減少或負擔過重債務之情形，依消費者債務清
      理條例第134條第4款不應免責。
    3.台北富邦商業銀行：債務人係於94年3 月間向陳報人申辦
      信用貸款，本行並於同月17日核撥30萬元予債務人。工商
      社會中，為求一時融通而向金融機構借貸，本無可厚非，
      惟此即表債務人財務狀況早已未臻健全，倘債務人日後以
      信用卡消費、現金卡提領現金或再為申辦貸款之情事，則
      其既明知經濟不佳、未來已有不能清償之虞，而其卻仍是
      濫為信用擴張以謀利益並債台高築，評價其具有高度道德
      非難性，並不為過。債務人既預見未來有不能清償之情事
      ，卻不顧債台高築，妄想坐收「無限制擴張信用」之不法
      利益，核其債務發生之原因顯見有極高之投機性與道德非
      難性，評價其行為具「投機、浪費」實不為過。倘債務人
      毋庸就債務為相當付出，則可謂不勞而獲，此就廣大腳踏
      實地、質樸度日之眾，或亦負債務、但仍勉力遵循誠信原
      則之眾，豈可謂公正？審諸相對人負債消費明細其有「投
      機浪費…等」情事，已屬確鑿，縱債務人非曾發生一定之
      經濟上變故，即便原屬小康之授薪階級，亦不堪支應是類
      偏頗借款之債務清償。爰聲請鈞院詳審消費者債務清理條
      例第133條前段、134條第4 款之規定，對債務人所發生之
      債務裁定不予免責。
    4.台新國際商業銀行：觀諸債務人現金卡提領明細，92年12
      月提領現金60,000元，93年2月提領現金40,000元，9月提
      領現金50,000元，10月提領現金120,000 元，11月提領現
      金120,000元，12月提領現金50,000元，94年2月提領現金
      100,000 元，如此巨額提領、顯非日常生活所需；又其信
      用卡消費明細，多筆預借現金及服飾等非日常必需消費，
      難謂非屬奢侈行為，與消費者債務清理條例之立法本旨有
      違，故本行不同意債務人免其還款之責。
    5.大眾商業銀行：
      (1)債務人年僅46歲，尚值壯年，至少還有19年之工作時間
        ，嗣後尚有退休或相關退職等津貼收入，消費者債務清
        理條例對聲請人聲請更生或清算之相關規定，雖僅就目
        前生存狀態考量，然若論公允，今債務人因一時之困境
        ，即獲債務之減免，未予考慮將來再處豐稔之情境，相
        較於債權人慘遭損失之遺憾，倘可兩相比擬，豈不叫銀
        行迅速大量虧損致倒閉，又叫所有存款人及股東情何以
        堪。觀消費者債務清理條例之立法精神，係為使不幸陷
        入經濟困境之消費者，有重見復甦之機會，進而保護真
        正勤勞誠實之債務人，倘債務人於聲請於聲請清算前之
        相當期間內，利用信用金融之機會，恣意為非屬通常生
        活所需之鉅消費或作奢侈性、浪費性之消費，而不在意
        日後履行返還之能力，反而算計消費者債務清理條例中
        之免責制度，濫用清算程序以規避其應負擔之償還責任
        ，自與消費者債務清理條例之立法旨有違。
      (2)債務人信用卡於94年11月預借現金40,000元，94年12月
        份消費125,000 元 (其中預借現金57,000、森青利通股
        份有限公司消費68,000元），95年3 月宏昌旅行社消費
        11,100元，95年4月三都珠寶銀樓消費25,000 元等，其
        消費性質屬於非一般通常生活之必要費用，其消費逾越
        可得支配之所得。然債務人卻以信用卡消費、現金卡借
        款方式使債務高達287 萬餘元，倘有恣意提領、消費致
        使債務持續增加之行為，是相對人在每月剩餘金額徵薄
        之狀況下，消極面理應減少開支，量入為出，且明知銀
        行所發行之信用卡，收取一定程度之利息，實不宜輕率
        舉債或有先用了再說之心態；詎債務人竟未衡量自身否
        仍有充分之償債能力而持續使用信用卡，而其消費性質
        顯非一般通常生活之必要，並逾越可得支配之所得，足
        徵相對人係自陷於清償能力不足，且於知悉返還債務有
        所困難，收入已有不足消償債務之情形下，猶未撙節開
        銷，據實控制支出，避免不必要之花費以降低負債，則
        其恣意花費任令債增加至難以負擔而終致不能清償，顯
        屬消費者債務清理條例第134條第4款所稱「浪費、賭博
        或其他投機行為，致財產顯然減少或負擔過重之債務」
        等情形。為此懇請鈞院允予不免責之裁定。
    6.中國信託商業銀行：債務人於本行之欠款係信貸借款、信
      用卡預借現金、通信貸款、銀樓、特力翠豐、服飾等消費
      所致，其數額與性質應非屬一般日常生活所必需，且債務
      人於無法清償全額欠款，僅以最低應繳方式攤還此明知經
      濟情況已有困難之際，猶持續借款及奢侈性消費，造成惡
      化負債情形，綜觀其全部負債情形，債務人當時之負債應
      已逾越可得支配之所得，其有將此負債大於收入承擔之高
      風險逕行轉嫁於債權人承擔之虞，不符公平原則。
  (二)觀各債權銀行提出之債務人信用卡及現金卡消費明細表等資
    料，可知債務人積欠債務係因其於92年至95年間持續使用信
    用卡消費、預借現金，並以現金卡及申辦通信貸款、信用貸
    款等方式借款致債務累加，終致無法清償。經查：債務人
    持台新銀行現金卡於92年12月提領60,000元、93年2月提領4
    0,000元、93年3月-8月提領共63,000元、93年9月提領50,00
    0元、93年10月提領120,000元、93年11月提領120,000元、9
    3年12月提領50,000元、93年2月提領100,000元、96年3月-6
    月提領共35,000元，持信用卡於94年4月預借現金70,000 元
    、94年5月預借現金70,000元。持大眾銀行信用卡於94年1
    1月28日預借現金40,000元、94年12月預借現金共125,000元
    。持中國信託銀行信用卡於94年6月預借現金55,000元、9
    4年8月預借現金180,000元、94年10月預借現金140,000元、
    94年11月預借現金85,000元。持永豐銀行信用卡預借北商
    銀鈔好貸35期共184,125元及分期專案預借現金12期83,669
    元。除上開現金卡提領現金及信用卡預借現金外，債務人又
    向中國信託銀行辦理信用貸款4,280元X18期+156,925元（19
    期-72期）共233,965元、信貸借款150,000元及於94年3月17
    日向台北富邦商業銀行信用貸款30萬元，且於94年9月9日使
    用安泰銀行信用卡代償中國信託銀行負債230,734 元等。而
    債務人於聲請更生時自承，其聲請更生前每月收入平均僅為
    40,000元，有債務人財產及收入狀況說明書附卷可按（見本
    院97年度消債更字第848 號卷第11頁），則債務人上開短期
    間擴張信用之情形，顯係冀圖短期之債務延展利益，而不當
    擴張信用，未考量日後履行債務之清償能力。
  (三)又債務人值此經濟狀況惡化之情形下，可知對大量消費或連
    續性借款並無清償能力，故於履行債務期間本應節約省用，
    過較不寬裕之經濟生活，誠實勤勉地履行債務，然債務人非
    但未量入為出、節約消費，行樸實生活，仍持續以信用卡消
    費進行消費，其消費內容多為高單價之消費，諸如債務人仍
    花費數千元至數萬元於金德興銀樓、三都珠寶銀樓、宏昌旅
    行社、宏恩眼鏡、全家福鞋業、HANGTEN 、和信電訊、特力
    翠豐等，更遑論加計其他一般5,000 元以下之消費。依上開
    消費項目、消費內容判斷，顯非用以維持基本生活，消費數
    額與一般人之消費習慣相較，亦明顯逾越一般人通常生活必
    要之支出金額，且遠非債務人之收入得以負擔，顯有奢侈浪
    費之情；再者，債務人在未完全清償先前所積欠之現金卡、
    信用卡等債務之情形下，復多次利用預借現金或信用卡消費
    之方式迅速累積債務，其財務之操作，遠逾其收入及經濟狀
    況，完全未考量日後履行債務之清償能力，顯係將此負債大
    於收入應承擔之風險全部率然轉嫁由債權人承擔至明，自難
    謂非投機之行為；復經本院函詢債務人上開消費係作何目的
    使用？是否為債務人生活必要支出？經常性預借現金及貸款
    之必要及用途？債務人已於100 年8月3日收受上開函文，有
    本院送達證書1 份在卷可參（見本院卷第68頁），惟迄今仍
    未具狀向本院提出說明，是本院依據各債權人提供之債務人
    信用卡及現金卡消費明細表綜合判斷，債務人有擴張信用，
    恣意為奢侈性消費，已明顯逾越一般人通常生活必要之支出
    金額等情，堪可認定，核與消費者債務清理條例第134條第4
    款所稱：「浪費、賭博或其他投機行為，致財產顯然減少或
    負擔過重之債務」等不免責事由相當。
四、綜上所述，債務人確有因浪費、投機之行為，致負擔過重之
    債務，而生開始清算之原因，且經本院依職權函詢債權人結
    果，債權人台新國際商業銀行、大眾商業銀行、安泰商業銀
    行、中國信託商業銀行、永豐商業銀行、台北富邦商業銀行
    均表明不同意債務人免責，有上開債權人之陳報狀各1 份附
    卷可參，則依消債條例第134 條之規定，債務人應不予免責
    ，爰裁定如主文。
中    華    民    國   100    年    8     月    31    日
                  民事第一庭  法  官  侯明正
以上正本係照原本作成。
如不服本裁定，應於裁定送達後10日內，以書狀向本院提出抗告
，並繳納抗告費新臺幣1,000元。
中    華    民    國   100    年    8     月    31    日
                              書記官  程欣怡